【裁判字號】    97,上訴,3551
【裁判日期】    970923
【裁判案由】    誣告
【裁判全文】
臺灣高等法院刑事判決                97年度上訴字第3551號
    上  訴  人  臺灣板橋地方法院檢察署檢察官
    被      告  乙○○
                        6樓
上列上訴人因被告誣告案件，不服臺灣板橋地方法院97年度訴字
第1072號，中華民國97年5月30日第一審判決（起訴案號：臺灣
板橋地方法院檢察署96年度偵字第21521號），提起上訴，本院
判決如下：
    主  文
上訴駁回。
    理  由
一、公訴意旨略以：被告乙○○與甲○○均係臺北縣土城市○○
    路○段126巷「美麗宏國廣福社區」之住戶，因雙方有訴訟糾
    葛，存有嫌隙，乙○○於民國95年2月25日晚上9時20分許，
    在該社區警衛室內，向該社區多位住戶出言指摘「甲○○25
    日喝醉酒到我家大鬧，在路上堵其夫張正吉，並向張正吉嗆
    聲，甲○○常打電話騷擾我」等語，甲○○遂對乙○○提起
    誹謗之告訴，嗣經臺灣板橋地方法院檢察署檢察官調查後，
    認乙○○主觀上欠缺誹謗他人名譽之犯意及散布於眾之意圖
    ，以95年度偵字第11616號案件為不起訴處分確定；詎乙○
    ○明知甲○○所訴其於前開時地出言指摘「甲○○25日喝醉
    酒到我家大鬧，在路上堵其夫張正吉，並向張正吉嗆聲，甲
    ○○常打電話騷擾我」等語俱為事實，竟意圖使人受刑事處
    分，於96年3月1日具狀向臺灣板橋地方法院檢察署誣指甲○
    ○涉有誣告罪嫌，嗣經臺灣板橋地方法院檢察署檢察官於96
    年5月25日以96年度偵字第10958號為不起訴處分確定在案，
    因認被告涉有刑法第169條第1項之誣告罪嫌等語。
二、按犯罪事實應依證據認定之，無證據不得認定其犯罪事實；
    又不能證明被告犯罪或其行為不罰者，應諭知無罪之判決，
    刑事訴訟法第154條第2項、第301條第1項分別定有明文，此
    即揭櫫刑事訴訟程序係採證據裁判主義，易言之，即認定不
    利被告之事實，須依積極證據，苟積極證據不足為不利於被
    告事實之認定時，自應為有利於被告認定，更不必有何有利
    之證據，最高法院30年上字第816號判例意旨參照。次按刑
    事訴訟法上所謂認定犯罪事實之證據，係指足以認定被告確
    有犯罪行為之積極證據而言，該項證據自須適合於被告犯罪
    事實之認定，始得採為斷罪資料。如未能發現相當證據，或
    證據不足以證明，自不能以推測或擬制之方法，以為裁判之
    基礎。又刑事訴訟上證明之資料，無論其為直接或間接證據
    ，均須達於通常一般人均不致有所懷疑，而得確信其為真實
    之程度，始得據為有罪之認定，若其關於被告是否犯罪之證
    明未能達此程度，而有合理性懷疑之存在，致使無法形成有
    罪之確信，根據「罪證有疑，利於被告」之證據法則，即不
    得遽為不利被告之認定，此分別有最高法院29年上第3105號
    、40年臺上字第86號、76年臺上字第4986號判例可資參照。
三、公訴意旨認被告乙○○涉犯刑法第169條第1項之誣告犯行，
    無非係以被告乙○○自承於95年2月25日晚上9時20分許，在
    該社區警衛室內，向該社區多位住戶指稱：「甲○○25日喝
    醉酒到我家大鬧，在路上堵其夫張正吉，並向張正吉嗆聲，
    甲○○常打電話騷擾我」等語，及告訴人甲○○於偵查中之
    指訴，此外，並有錄音光碟、錄音譯文及臺灣板橋地方法院
    檢察署檢察官95年度偵字第11616號、96年度偵字第10958號
    不起訴處分書各1份在卷等為其主要論據。訊據被告乙○○
    堅詞否認有何公訴意旨所指之誣告犯行，辯稱：我的意思是
    ，告訴人堵我們夫妻嗆聲，又來按電鈴，我認為是大鬧，我
    先生叫我找警察，我認為沒有必要，所以才沒有找警察，但
    是當時告訴人連續的動作，我覺得很可怕，是在鬧我家等語
    。
四、按刑法第169條第1項之誣告罪，以意圖他人受刑事或懲戒處
    分，向該管公務員誣告為構成要件，故該項犯罪，不特須指
    出其具體事實，足以使人受刑事或懲戒處分，且須明知其為
    虛偽，具有故意構陷之情形始能成立。是告訴人所訴事實，
    不能證明其係實在，對於被訴人為不起訴處分確定者，是否
    構成誣告罪，尚應就其有無虛構事實及有誣告之故意以為斷
    ，並非當然可以誣告罪相繩。若所告尚非全然無因，衹因缺
    乏積極證明致被誣告人不受訴追處罰，或有出於誤會或懷疑
    有此事實而為申告，以致不能證明其所訴之事實為真實，縱
    被訴人不負刑責，而告訴人本缺乏誣告之故意，即難成立誣
    告罪名（最高法院59年度臺上字第581號、44年度臺上字第
    892號、43年度臺上字第251號、22年度上字第3368號判例意
    旨參照）。經查：
 (一)、被告乙○○於96年3月1日向臺灣板橋地方法院檢察署申告
     告訴人甲○○涉嫌誣告案件，因被告乙○○自承曾於上開
     時間、地點、向在場之住戶為上開陳述，該署檢察官認甲
     ○○指訴被告妨害名譽之告訴並非虛偽捏造，而於96年5月
     17日以96年度偵字第10958號為不起訴處分確定等情，有上
     開不起訴1份在卷可稽（見臺灣板橋地方法院檢察署96年度
     他字第4933號偵查卷第8頁至第10頁）。
 (二)、惟證人甲○○於原審審理中證稱：「（95年2月24日你有沒
     有打電話到被告家？）有。」、「（你打電話到被告家，
     被告有沒有接？）沒有。」、「（被告沒有接之後，你有
     沒有去按對講機？）有，但他們沒有接，我去按門鈴，也
     沒有人開門，我就貼一張紙條說他們家漏水，後來我有去
     提起民事訴訟，但後來我又撤回。」、「（95年2月24日你
     有無跟被告一起搭電梯嗎？）有，因為我看被告的先生開
     計程車回來，我們是巧遇，並不是我刻意去堵他，後來我
     們就一起搭電梯，在電梯裡面我們也沒有發生口角，我只
     是說鄰居需要這樣告來告去嗎。」等語（見原審96年12月
     19日訊問筆錄）。此外，並有被告提出之來電顯示電話照
     片、留言紙條各1紙在卷可稽（見上開偵查卷第77頁、第88
     頁），足見告訴人甲○○確有於95年2月24日22時10分撥打
     電話予被告及於該日至被告住處按電鈴、共乘電梯之事實
     ，故被告乙○○上開所述並非明知所告事實為虛偽，而憑
     空捏造。
五、綜上所述，被告於96年3月1日對告訴人甲○○提出告訴時所
    申告之事實並非明知所告事實為虛偽，而憑空捏造，自難認
    其有誣告之故意，揆諸前揭最高法院判例意旨，尚無從認被
    告有誣告罪之犯罪事實。此外，復查無其他積極證據可資證
    明被告有何檢察官所指誣告犯行，依前開說明，自屬不能證
    明被告犯罪，依法應就被告為無罪之諭知，原審以被告犯罪
    不能證明，而為被告無罪之諭知，於法並無不合。
六、檢察官上訴意旨略以：證人即告訴人甲○○於審理中僅證稱
    ：伊曾於95年2月24日打電話到被告家，但被告並沒有接，
    伊有去按被告家的對講機，但沒有人接，伊去按門鈴，也沒
    有人開門，伊就貼一張紙條說他們家漏水，後來伊有去提起
    民事訴訟，但後來伊又撤回；95年2月24日伊有與被告一起
    搭電梯嗎，因為伊看被告的先生開計程車回來，是巧遇，並
    不是伊刻意去堵他，後來就一起搭電梯，在電梯裡面2人也
    沒有發生口角，伊只說鄰居需要這樣告來告去嗎等語，惟依
    證人上開證述，並無法推論告訴人甲○○曾「喝酒醉」到被
    告家「大鬧」；告訴人在路上「堵」被告配偶張正吉，並向
    張正吉「嗆聲」；告訴人「常打電話騷擾」被告等事實，原
    審就此未察，難謂妥適，原審判決，認事用法既有違誤，為
    此提起上訴，求為撤銷原判決，另為適法判決云云。惟本院
    觀諸檢察官上訴意旨，要係就原審按卷內證據資料依職權自
    由裁量之事項反覆爭執，經核原審判決並無違反經驗、論理
    法則，本件檢察官於本審並未提出積極證據以實其說，其上
    訴指摘原判決不當為無理由，應予駁回。
據上論斷，應依刑事訴訟法第368條，判決如主文。
本案經檢察官陳國鳴到庭執行職務。
中    華    民    國    97    年    9    月    23    日
                  刑事第十四庭審判長法  官 陳志洋
                                    法  官 謝靜慧
                                    法  官 梁耀鑌
以上正本證明與原本無異。
如不服本判決，應於收受送達後十日內向本院提出上訴書狀，其
未敘述上訴之理由者並得於提起上訴後十日內向本院補提理由書
（均須按他造當事人之人數附繕本）。
                                    書記官 莊淑茹
中    華    民    國    97    年    9     月    23    日


司法院資訊處製作；財團法人民間司法改革基金會備份。
